臺灣高等法院高雄分院刑事判決　　　　　　　　九十三年度重上更(五)字第一七號
　　上　訴　人　台灣屏東地方法院檢察署檢察官
　　上　訴　人
　　即　被　告　丁○○
　　指定辯護人　陳建誌律師
　　上　訴　人
　　即　被　告　丙○○
　　選任辯護人　吳春生　律師
　　　　　　　　吳俊昇
右上訴人等因被告等殺人案件，不服台灣屏東地方法院八十四年度訴字第六八五號中
華民國八十五年四月十八日第一審判決（起訴案號：台灣屏東地方法院檢察署八十三
年度偵字第六八五三號、第七四八九號、八十四年度偵字第五七四號、偵續字第二一
號），提起上訴，判決後，經最高法院第五次發回更審，本院判決如左：
    主  文
原判決關於丁○○殺人暨其執行刑及丙○○殺人部分，均撤銷。
丁○○共同殺人，累犯，處有期徒刑拾伍年，褫奪公權拾年。扣案之尖刀壹把沒收。
丙○○共同殺人，處有期徒刑拾肆年，褫奪公權拾年。右開尖刀壹把沒收。
    事  實
一、丁○○於民國七十九年間，因犯賭博罪經台灣屏東地方法院判處有期徒刑八月，
    經本院駁回上訴確定，嗣減刑為有期徒刑四月，於八十年七月二十九日易科罰金
    執行完畢。詎仍不思悔改，因不滿乙○○之女積欠其母房租，乃於八十三年十月
    二十六日十九時四十分許，自屏東市駕車搭載丙○○及周祥、郭玟宏、邱俊文等
    人前往屏東縣竹田鄉○○村○○路三之一號甲○○、乙○○住處理論，雙方言語
    衝突後，丁○○即與丙○○、周祥、郭玟宏、邱俊文分持磚塊、鐵棍或徒手，共
    同毀損李宅客廳內之酒櫥等物（毀損部分已判決確定）。甲○○見對方來勢兇狠
    ，而逃出屋外時，丁○○、丙○○、周祥、郭玟宏、邱俊文又共同基於傷害之概
    括犯意聯絡，由丙○○持隨身攜帶其所有之尖刀一把，朝甲○○之後頭部劃傷一
    刀，其他人或持鐵棍或徒手，共同毆打甲○○，甲○○受傷倒在屋前馬路上，丙○○仍持尖刀刺傷甲○○背部，甲○○因此受有頭部七公分長之撕裂傷、背部各
    有十公分、八公分、二公分之主要撕裂傷及其他分布頭部、背部大小不一之傷痕
    多處。甲○○掙扎爬起後跑向香蕉園，丁○○追上，將甲○○踢下香蕉園水溝（
    傷害部分亦已判決確定）。
二、乙○○目睹上情，急喊救命，其子劉紹松原在屋內二樓睡覺，因聽聞救命聲即下
    樓跑出屋外欲救援，丙○○等人復承上開傷害之犯意聯絡，由丙○○持右開尖刀
    ，其他郭玟宏等人，或持鐵棍或空手，陸續共同毆打、刺傷劉紹松（丁○○踢下
    甲○○後即返回參與），致劉紹松受有右前臂掌側挫傷六‧五公分〤一公分、左
    前臂掌面小指側銳器創三‧八公分〤一公分、距手腕五‧五公分、創腔約○‧六
    公分深、左手掌小指側挫裂傷○‧四公分〤○‧二公分、右小腿兩處不規則挫傷
    二‧五公分〤○‧四公分、左膝兩處挫傷七公分〤二‧五公分、二‧五公分〤○
    ‧八公分（傷害部分已判決確定）。因劉紹松奮力抗拒，與丙○○等人激烈扭打
    ，其間且扯落丙○○胸前之玉墜，丙○○其後更不得不脫掉夾克以求脫困，此時
    丙○○與丁○○二人頓觸其怒，變更原有之傷害犯意，憤而萌生殺機，基於殺人
    之犯意聯絡，變更原有之傷害犯意，於劉紹松掙脫包圍逃至屋前馬路上時，丙○○與丁○○先後追上後，先由丙○○以其上述尖刀猛刺劉紹松之右胸部二刀，一
    刀深度約三公分，穿透胸壁皮膚，一刀切斷右側第六肋軟骨、肝臟表面割傷、橫
    膈膜、圓韌帶出血，再由丁○○以其所有攜帶身上之另支尖刀，上前補刺劉紹松
    之左胸部一刀，切斷左側第二肋軟骨、穿透左上肺葉合併局部出血，因力道過猛
    ，尖刀未能拔出，劉紹松身插該尖刀跑回家門口不支倒地。丁○○、丙○○等人
    立即駕車逃逸。待乙○○與甲○○返回家門，由乙○○將丁○○所有插在劉紹松
    胸口之尖刀拔出，劉紹松已氣絕身亡。
三、嗣屏東縣警察局潮州分局據報至現場處理，惟一時未能尋獲右揭兇刀，乙○○於
    翌日在屋旁倉庫找出丁○○所有行兇之尖刀一把，交由員警扣押，並得知丁○○
    涉案而追查，丁○○乃於八十三年十月二十八日投案，同日丙○○則於警察機關
    發覺其犯罪前，向屏東縣警察局潮州分局赤山派出所主管田慶豐自首而願接受裁
    判。案經乙○○、甲○○訴由屏東縣警察局潮州分局報請臺灣屏東地方法院檢察
    署檢察官偵查起訴。
    理  由
一、被告對公訴人及歷審所調查對其不利證據之辯解－
    訊據上訴人即被告丁○○及丙○○二人均否認有殺害劉紹松之犯行，被告丁○○
    辯稱：「我未帶尖刀，刀子是甲○○的，他持刀殺傷我的左臂一處，我要跑回車
    上，甲○○追我，被丙○○攔住，我欲倒車載丙○○，丙○○被甲○○拉住衣襟
    ，我才下車將甲○○踢下香蕉園，我未持刀刺殺劉紹松，更無殺他的動機」云云
    。被告丙○○辯稱：「我未帶刀前往，是甲○○持刀追殺我，他抓住我衣襟，我
    為掙脫而推甲○○持刀的手，甲○○向後就刺入在旁的劉紹松，我的夾克是被他
    們拉下來的」云云    。
二、認定犯罪事實所憑之證據及理由－
（一）被害人劉紹松被殺身亡之認定：
      被害人遭人以尖刀猛刺其右胸部二刀，一刀深度約三公分，穿透胸壁皮膚，一
      刀切斷右側第六肋軟骨、肝臟表面割傷、橫膈膜、圓韌帶出血；左胸部另被刺
      一刀，切斷左側第二肋軟骨、穿透左上肺葉合併局部出血，終至死亡之事實，
      經檢察官督同法醫師相驗，並進行屍體解剖，確認被害人左胸部刺傷為死亡原
      因，此有勘驗筆錄、相驗屍體證明書、驗斷書、解剖報告及相驗照片在卷可稽
      ，被告等人對此亦未爭執，應可認定。
（二）證據取捨及判斷原則之說明：
    一被告丁○○於案發前與告訴人甲○○等人為租屋之事，已有所爭執，其後更攜
      同被告丙○○及周祥、郭玟宏、邱俊文等人前往甲○○住處理論，隨即分持磚
      塊、鐵棍或徒手，共同毀損李宅客廳內之酒櫥等物，被告二人進而殺傷或踢打
      甲○○成傷，上述事實已經判決確定，容無疑義。至於被害人劉紹松如何受傷
      死亡，及衝突之過程，告訴人及被告等人所陳述經過情形，雙方歧異甚大。告
      訴人因遭被告等人搗毀殺傷，並致喪子之痛，是其關於行兇手段等細節之指訴
      ，或稍予誇大或揣測，在所難免，甚至不排除有記憶失真，或轉述他人敘述為
      己陳詞之可能。而被告等人於犯後逃逸，彼此有討論衝突情況，事隔一日，由
      被告丁○○向其已認識五、六年之赤山派出所主管田慶豐投案，並帶同其餘被
      告自首。被告等人肇禍後，因利害攸關，亦有足夠時間自行杜撰、事後勾串或
      迴護開脫之可能。
    二尤其被殺之人已死，在死無對證之情況下，行為人對其衝突過程，往往提出種
      種飾卸之詞，或有所隱瞞。因此，無論告訴人之指訴或被告之辯詞，應還原當
      時現場犯案之原因、手段，乃至現場對立人數、格鬥或掙脫痕跡，並佐以犯案
      工具、雙方實際受傷之傷勢等相關客觀情狀，綜合所有直接或間接事證，加以
      認定，不宜全盤採納告訴人之指證論述，或被告之辯解供詞。甚至現場目擊證
      人，因背後不同原因考量而前後證述不符，或相互間有不一致時，究竟採擷何
      部分為認定之依據，應由本院參酌上開事證，基於經驗及論理法則，本於確信
      斟酌判斷，非謂一有不符或矛盾，即認其全部均不可採，如若其基本事實之陳
      述與真實性無礙時，仍得予以採信，合先敘明。
（三）先就目擊證人之證詞而言：
    一被告丁○○等人追及甲○○至香蕉園處，劉紹松從屋內跑出來，旋與被告丙○○等多人發生打鬥，嗣先遭被告丙○○持尖刀刺入劉紹松右胸，隨後被告丁○○再持其尖刀刺殺劉紹松左胸，刀子尚插在其左胸，劉紹松就摀者傷口跑回屋
      內，其後不支倒地等情，已據目擊證人陳孝村、溫滿妹、黃玉嬌等人於偵審中
      各證述明確。被告丁○○、丙○○雖各辯以「是丙○○被甲○○拉住衣襟，我
      才下車將甲○○踢下香蕉園，並未持刀刺殺劉紹松」「因甲○○持刀追殺而推
      掙其手，甲○○向後就誤刺入在旁之劉紹松」云云。然查：
      (一)證人陳孝村於偵查中指稱「有人追甲○○到香蕉園，．．．乙○○就喊救命
        ，劉紹松從屋內跑出來，後來在電線桿處，丙○○持刀刺劉紹松右胸，丁○○刺殺他左胸，刀子還插在左胸，劉紹松就摀者傷口，跑回屋內」等語（見
        八十四年偵續字第二一號卷第十七至十八頁）；又證稱「當時甲○○沒有帶
        刀，他是被人追殺」等情（見同上偵續卷第二○頁，八十三年度偵字第六八
        五三號偵卷第三二頁、第四九頁，上訴卷第四九至五○頁、第七一至七二頁
        ），並於偵查中明白指稱：（問：劉紹松與甲○○有無靠近過？）甲○○倒
        地，死者劉紹松衝出去就被截住了，兩人始終未接近等語（見同上偵卷第五
        ○頁背面）。又證人葉東峰於偵查中證述「看到有人拿刀在追甲○○，甲○○兒子在後面追到三間房子地方，後來看到他兒子被一個子較大的插上刀，
        甲○○沒有與他兒子在一起」等語（見同上偵續卷第三二頁）。則被告二人
        上開所稱未持刀刺殺、甲○○持刀追殺伊，或因掙脫推甲○○持刀之手而刺
        入在旁之劉紹松云云，已非可信。
      (二)命案發生後，為洞察真相，應整合初到現場員警、救護人員觀察所見，現場
        各項跡證、物證採集及檢驗，法醫相驗解剖，刑事實驗室分析，偵查人員之
        訪談調查、目擊證人或被害人之證詞，再會同上述關係人至現場勘查後，建
        立原始及完整面貌，以科學驗證之方式，研判事件之過程及犯罪發生時之行
        為，以釐清事實真相，此即刑案之現場重建（翁景惠著，現場處理與重建，
        第二○七頁）。就本案而言，警察機關依憑被告、告訴人及證人之供詞，即
        移送檢察官偵辦。其後檢察官再對被告及告訴人測謊，並曾至現場勘查，惟
        僅照相四幀及繪製現場圖（見偵續卷第二七至三七頁）。當場並未詳詢目擊
        證人所見所聞，亦未將扣案尖刀、夾克血衣，甚至死者身上是否殘留何人微
        物跡證送驗，再就上開調查或檢驗所得資料予以整合分析，或至現場再次模
        擬勘查（例如從現場殘留血跡，研判第一現場或第二現場；從夾克上血跡噴
        濺痕之速度判斷被害人遭攻擊之位置或姿勢等），迄今時日一久即已失先機
        。其後被告、告訴人等人就事發經過，各說各話，致不易確定各相關動態過
        程、或行為動機等情。
      (三)本院前審曾前後二次親赴現場勘查時（見上訴卷第六九頁及上更(三)第一一二
        頁），且於當場訊問目擊證人陳孝村、溫滿妹、黃玉嬌就其所立位置、所見
        情況、被告等人行為及告訴人甲○○、劉紹松被害之位置、先後次序各點詳
        加說明，所證基本情節均明確一致，並指證甲○○係空手未持物自屋內跑出
        。其中證人陳孝村更明白證稱「甲○○沒有拿刀，他是空手跑向香蕉園，三
        、四人追過去，丙○○沒有追過去，甲○○老婆一直喊救命，他兒子跑出來
        ，有二、三人包括丙○○和他兒子打．．．他兒子跑到馬路上被丙○○從正
        面刺二刀，再往前跑到隔壁雜貨店前馬路，丁○○追過去再刺他一刀，刀子
        沒有拔出」「丁○○是從香蕉園那邊過來刺死者」等語（見本院上訴卷第七
        一頁）。證人溫滿妹證稱「我看到丙○○在馬路上刺死者胸部二刀，丙○○
        殺了後就跑到隔壁雜貨店旁空地，又看到一個人追死者，那個人自香蕉園方
        向過來，我沒有看到是那一個，也沒有看到他刺，因為很遠，只看到死者跑
        回來倒在家門口」等語（見上訴卷第七一頁背面）。而證人黃玉嬌則證稱「
        我站在死者住宅對面樓房二樓陽台，我看到死者在馬路上，一、二人在他旁
        邊，不知做什麼，我沒看清楚，當時路面燈很亮，視線很清楚，也看到甲○○在香蕉園那一帶的馬路上」等語（見上訴卷第七二頁背面）。
      (四)查證人陳孝村、溫滿妹、黃玉嬌當時所立位置因視野角度不同（見本院上訴
        卷第五七頁、第六六頁位置圖），所見自有明確及不清楚之別，惟互核其所
        述情節均相吻合，即死者劉紹松被殺害時，甲○○與之明顯分隔二地，應可
        認定。何況被告丙○○於警詢又稱「劉紹松持磚塊砸我，我才順手將握住甲○○持刀那隻手，往後刺殺，就順勢刺一刀後，我衣服脫下就走了」云云（
        見警卷第二七頁），雖甲○○持刀或刺後脫衣離去，並非事實（詳後所述）
        ，但已供出並非誤刺至明。據此，自不可能有被告丙○○所辯甲○○與之拉
        扯，誤刺在旁劉紹松之可能。何況死者劉紹松係尖刀插在胸口未拔出，返回
        家門後始斷氣等情，亦經證人陳孝村、溫滿妹陳述屬實，足見刺殺者力道甚
        猛，所謂用手推開後刀向突變而誤刺云云，顯有違經驗法則。
    二右開證詞之可信度：
      (一)證人陳孝村、溫滿妹、黃玉嬌等人與被告均不相識，更無怨隙糾葛，鄉野村
        里間目睹兇殺慘案，實無勾串偽證以陷害被告二人之理。至於證人陳孝村等
        人於警詢之初不願指認兇手，以看不清楚為詞，亦符合一般人害怕介入是非
        ，遭來報復之心態，尤其親睹被告等人公然行兇殺人之血淋淋場面，驚嚇之
        餘，至警局不敢說明，亦屬常情。惟其後在警局亦當場指認是被告等五人無
        誤，只是就被告等人所為表示「這五人分別做何事，我就沒有看清楚」云云
        。證人陳孝村於本院前審陳稱「我怕被告找我麻煩，所以在警局我不敢說，
        後來知道法院判決甲○○殺的，這不是事實，才決定講出事實」等語（見上
        訴卷第一一三頁背面）。而證人溫滿妹於本院前審稱其在警局時警員未讓其
        指認何人殺的等情，並經證人李愉善警員於本院前審陳述屬實（見上訴卷第
        一一四頁），則證人陳孝村、溫滿妹於警詢時所述看不清楚，與其後偵審中
        所述不符，且未具有較可信之特別情況，上開陳述自不得作為證據。更不能
        以上述證人於警局未據實以告，或未指認被告，即認為其於偵審中之證言有
        何瑕疵可指。
      (二)證人即屏東縣警察局潮州分局赤山派出所主管田慶豐於偵查中證稱「我認識
        丁○○五、六年了，他與我電話聯絡，表明人非他殺的，是一個胖胖的殺的
        ，我說若無動刀隨我去投案」等語（見八十三年度偵字第六八五三號卷第六
        二頁）。原審同案被告周祥於偵查時亦稱「我們回到丁○○店裡時在討論打
        架的情況，我說我打老的二棍，丙○○說有刺死者一刀，邱俊文他們均有聽
        到」等語（見同上偵卷第五三頁），被告丁○○於偵查中供稱「（打完架後
        回到泡沫紅茶店裡，有討論打架的事？）不是在店裡，是在車上時丙○○坐
        我後面，有說死者好像有給我刺一刀」等語（同上卷頁）。此外，證人葉東
        峰於偵查中結證「我當時在甲○○家倉庫附近馬路．．．看到有人拿刀在追
        甲○○，甲○○兒子在後面追到三間房子地方，後來看到他兒子被一個子較
        大的插上刀」等語（見偵續卷第三二頁）。而被告丙○○於本院前審自承「
        當時到場的六人中，是我最胖，我有個綽號叫『胖子』」等語（見上更(三)卷
        (二)第二一頁），被告丁○○亦稱「到場的六個人是丙○○最胖，其餘的五個
        人都很瘦」等語（見同上卷第二○頁）。本院參以被告丁○○於本院前審自
        稱身高一百七十三公分，體重為六十七、八公斤；被告丙○○身高一百七十
        六公分，案發時體重八十五公斤，目前體重一百公斤等語，而被害人劉紹松
        之身高為一百七十二公分，為中等身材，被害人甲○○身高為一百六十三公
        分，體重為五十九公斤等情觀之，證人田慶豐、葉東峰所述「胖胖的」或「
        較大的」，均是指被告丙○○無疑。據此，亦可佐明證人陳孝村等人指證被
        告丙○○刺殺被害人劉紹松之事實，堪可採信。
      (三)本院前審就死者劉紹松胸部之三處銳器創傷，函詢台灣高等法院檢察署法醫
        中心，是否可判斷出係一種兇器或二種以上兇器所造成，經該中心於八十六
        年八月廿六日以檢英醫字第八五二二號函復謂「死者劉紹松之右側胸前之二
        處創傷，均為銳器刺創，可認定係由同一支中型單刃刀器所致；死者劉紹松
        之左上胸壁之創傷，為銳器刺、切創，銳器切創無法依創傷之形狀準確推估
        致傷物，可符合為中型單刃刀器所致」等情（見本院上更(一)卷第六九至七○
        頁）。又法務部法醫研究所八十七年九月三日法醫所文理字第二一二號函
        稱「扣案送驗之兇刀全長三十三公分，刀長二十公分，刃寬三公分，刀背厚
○．四公分，為中型單刃刀器。本案死者劉紹松身上右側胸前之兩處銳器刺
        創，可認定由同一支中型單刃刀器所致，左上胸壁之銳器切創，可符合為中
        型單刃刀器所致。至於所謂中型單刃刀器是否為這支扣案送鑑之兇刀，尚無
        法僅以眼觀檢視法確認，必須另行檢測刀器殘留血跡是否與死者劉紹松之Ｄ
        ＮＡ型別相同」等情（見本院上更(二)卷第一八五頁）。依上所述，死者劉紹
        松之右側胸前之二處刀創傷，既係由同一支中型單刃刀器所致，則證人陳孝
        村所稱「他兒子跑到馬路上被丙○○從正面刺二刀」；及證人溫滿妹所稱「
        我看到丙○○在馬路上刺死者胸部二刀」等語（見上訴卷第七○至七二頁）
        ，當可印證上述證人所述係屬實情，也可證明陳孝村、溫滿妹確有在現場目
        睹被告等殺人過程，渠等在警局係因畏事或怕出庭作證麻煩，才不願說清楚
        ，嗣後係因見檢察官起訴及原審判決顛倒黑白，始於本院前審調查訊問時挺
        身而出，全盤據實說明其所目睹實情。綜此，證人陳孝村、溫滿妹於本院前
        審之陳述，與事實相符，可資採信。
      (四)至於證人陳孝村於本院前審曾證稱「丁○○是從香蕉園那邊過來刺死者，當
        時路燈亮，我後來看到甲○○和他太太自香蕉園走過來，我告訴他兒子被人
        家刺」等語（見上訴卷第七二頁），雖與告訴人乙○○於本院前審所稱「我
        看到甲○○被殺，我和我兒子在一起，我兒子被殺時，我清楚看到丁○○、
        丙○○殺的」等語（見上訴卷第一一四頁背面），似有所矛盾。然證人陳孝
        村於偵查中證述「乙○○在喊救命時，我見死者胸口插著一把刀，用手摀者
        胸口跑回來，甲○○尚在搏鬥，於甲○○被推入香蕉園後結束」等語（見八
        十三年度偵字第六八五三號卷第五○頁背面）；又於本院前審證述「甲○○
        跑向香蕉園，他兒子從二樓跑下來，有二、三個人包括丙○○和他兒子（劉
        紹松）打，他們手上拿刀子和鐵棍一起打他砍他，他兒子跑到馬路上被丙○○從正面刺兩刀，再往前跑到隔壁雜貨店前馬路，丁○○追過去再刺他一刀
        在左胸，刀子沒有拔出來．．．甲○○還在香蕉園未出來」等語（見上訴卷
        第七一頁）。可見證人陳孝村先後所述有不符之處，乃是其未將所見之情形
        做完整之敘述所致。而且依當時案發情形，乙○○既見甲○○被丁○○等人
    殺傷逃往香蕉園，而喊救命，劉紹松聽聞後始自屋內跑出來，未幾即被丙○○刺中二刀，當時乙○○所站立之位置與劉紹松相距不遠。因此，劉紹松被
        丙○○刺中二刀之情形，乙○○自然看得很清楚，雖旁人亦熱心告知，也無
        妨乙○○已親見之事實。
      (五)當時衝突場面混亂，甲○○被丁○○追殺逃往香蕉園，乙○○一面喊救命，
        一面又要救援甲○○，而香蕉園之位置距離劉紹松在屋前電線桿被殺之位置
        約二十幾公尺，此有檢察官之勘驗現場筆錄及現場簡圖在卷可按（見偵續卷
        第二七至二九頁）。同時，被害人劉紹松聞聲出來後，先與被告等人博鬥，
        乙○○又要救劉紹松，緊接被告丁○○將甲○○踢下水溝後，加入圍毆劉紹
        松，嗣見劉紹松身上已流血，又刺殺劉紹松一刀，該刀並未拔出，劉紹松被
        刺三刀後乃逃回家中倒地身亡，乙○○也趕回家。準此，當時乙○○所站之
        位置與劉紹松不遠，因此其有親眼目睹被告丁○○刺殺劉紹松之情形。至於
        甲○○被丁○○追了將近五十公尺，且最後被丁○○踢下水溝，並躲入香蕉
        園，對於其身後所發生之事情，自未目睹。本院佐以告訴人甲○○在本院所
        稱「劉紹松死了，乙○○才到香蕉園來說我兒子死了，我那時也爬不起來，
        是乙○○拉我上來」等語（見本院卷第二二九頁），故甲○○確與乙○○自
        香蕉園走出。因此證人陳孝村於本院前審所述「我後來看到甲○○和他太太
        自香蕉園走過來，我告訴他兒子被人家刺」云云，此部分或因記憶失真而與
        事實稍有出入，或筆錄內容未記載詳實所致，尚不能遽指其證言矛盾，而不
        予採信。
（四）次就兇刀物證與傷勢之比對而言：
    一依台灣高等法院檢察署法醫中心鑑驗結果，被害人劉紹松之右側胸前之兩處創
      傷，均為銳器刺創，可認定由同一支中型單刃刀器所致，另左上胸壁之創傷，
      為銳器刺、切創。銳器切創無法依創傷之形（性）狀，準確推估致傷物。可符
      合為中型單刃刀器所致（見本院上更(一)卷第六九頁）。至左側胸壁刺創傷與右
      側胸前之二處刺創傷，是否為同一支中型單刃刀器所造成，或左側胸壁之刺創
      傷為扣案之兇刀所致。依法務部法醫研究所九十年十一月廿一日法醫所理字
      第二二○八號函謂「死者之右側胸前兩處創傷，可認定為同一兇刀所造成，其
      左上胸壁之創傷，可符合同一兇刀所造成」等語（見本院更(四)卷(一)第一○一頁
      ）。據此觀之，被害人劉紹松之右側胸前兩處創傷，可認定為同一兇刀所造成
      ，固無疑問。但其左側胸壁之創傷，是否為同一兇刀，或不同兇刀所致，上開
      專業機構均無法認定，並已詳明「銳器切創無法依創傷之形（性）狀，準確推
      估致傷物」。則此部分自應由本院綜合所有事證，判認刺殺被害劉紹松究係一
      支尖刀或二支尖刀。
    二本院依證人陳孝村、溫滿妹、黃玉嬌等人及告訴人乙○○所述證詞，認定被害
      人劉紹松掙脫包圍奔跑到屋前馬路上時，先由被告丙○○以其尖刀猛刺劉紹松
      之右胸部二刀，嗣再由被告丁○○以其所有攜帶身上之另把尖刀，上前補刺劉
      紹松左胸部一刀，因力道過猛，尖刀未能拔出等情，已如前述。因上開二把尖
      刀，均屬同型之中型單刃尖刀，所以創傷相近，但畢竟無法就左右兩處傷勢判
      斷，是否為同一支尖刀所致，仍應由法院依調查所有證據後，確定究竟是一支
      或二支尖刀。若經查明前後為一支尖刀所致，亦可「符合」同一兇刀所造成，
      此因死者左右胸均係中型單刃尖刀所刺。但本院既已查明被告二人各持己有尖
      刀，接續對死者刺創其右左側胸，自不因上開函文所稱「可符合同一兇刀所造
      成」而影響。參照台灣高等法院檢察署法醫中心及法務部法醫研究所之鑑定說
      明，可認定被告丁○○持以行兇之尖刀，與被告丙○○所持之尖刀，同屬中型
      單刃刀器無疑。而扣案之兇刀，為中型單刃刀器，已如上述，符合鑑驗結果所
      認定被害人劉紹松所受之創傷。準此，應可認定扣案之尖刀，係被告丁○○持
      以刺殺被害人劉紹松所用之兇刀無訛。
    三歷來辯護意旨多質疑扣案之刀器，是否係被告丁○○持以刺殺死者之凶刀，且
      參照法務部法醫研究所函稱「尚無法僅以眼觀檢視法確認」；內政部警政署刑
      事警察局八十七年四月三十日刑警字第二六三六二號鑑驗書稱「其刀身均附有
      肉眼可見之泥斑，經持刀柄四處可疑斑泥以O-TOLIDINE檢測血跡，皆呈陽性反
      應，以抗人血清檢測法檢測，皆呈陰性反應」；及法務部調查局九十年四月十
      五日調科肆字第○九一○○二○四二五○號函稱：扣案之兇刀因ＤＮＡ含量過
      少，未能檢出ＤＮＡ型別（見本院上更(四)卷(一)第一四六頁）等相關鑑驗內容，
      似均未能證明扣案之刀器，即係刺殺被害人之凶器之一。惟查：
      (一)扣案之兇刀係告訴人乙○○於案發後，自被害人劉紹松之左胸前拔出，丟棄
        在其家倉庫之雜物堆裡，乙○○於本院為此多次解釋稱「我兒子受傷，我把
        刀子拿起就放隔壁倉庫，因急著送他就醫，就隨手放隔壁倉庫，後來我將刀
        子拿給警員，並無清洗刀子，我家中養狗，刀子血跡，倉庫無門，可能被狗
        舔乾淨，狗都在那邊睡覺，因為我一緊張，就把刀丟在那邊，因刀子丟在雜
        物裡，所以要仔細找，剛開始沒有找到，所以我向警員說不知去向，但後來
        有找到刀子」等語（見上訴卷第九九頁、上更(三)卷(一)第六七頁）、「（為何
        不交給警察？）當時警察還沒來，我怕被告他們折返回來殺我，所以拿到隔
        壁倉庫，我與甲○○從醫院回家，有看警察在找兇刀，找不到時有問我」等
        語（見本院卷第二一三頁）。
      (二)其後乙○○於翌日即找出兇刀交與警員扣押，此據證人李愉善警員到庭陳稱
        「兇案當天我有問兇刀去處，乙○○說在隔壁倉庫，刑事組有找刀，但未找
        到，因倉庫東西堆很多，過一天乙○○才找出給我們，她說是在隔壁的倉庫
        找到的，倉庫有養二、三隻狗，刀子給我們時，已無血跡，看不出是不是狗
        舔的」等語（見本院上訴卷第一一三頁、上更(三)卷(一)第八八頁），並稱「（
        你們有沒有找到裝兇刀的盒子？）沒有」「（乙○○將刀交給你時有沒有告
        訴你刀子在那裡找到的？）她說是在兇殺現場隔壁沒有整理的、放雜物的房
        間中找到」「（事發當日晚上乙○○有沒有告訴你說怕對方人多報復，所以
        將刀子丟在隔壁倉庫？）交刀的時候沒有說。至於案發當日晚上有沒有說這
        些我不記得」等語（見本院上更(三)卷(一)第九一頁）。扣案之尖刀既從告訴人
        乙○○親生兒子劉紹松左胸前拔出，於慌張之際丟棄於隔壁倉庫，因該處雜
        物堆積不易尋獲，直至翌日待告訴人稍平靜後，始自行找出即交予員警，雖
        驗不出死者之血跡，但確係被告丁○○據以行兇之尖刀無誤。
      (三)又扣案尖刀經本院前審送請警政署刑事警察局鑑驗結果「送驗刀械一支，其
        刀身處均附有肉眼可見之泥斑，經採刀柄四處可疑斑泥以O-TOLIDINE檢測法
        檢測血跡，皆呈陽性反應，以抗人血清檢測法檢測，皆呈陰性反應。有無狗
        唾液附著乙項，因本局未有抗狗血清，未能檢測」等情，有該局八十七年四
        月三十日刑醫字第二六三六二號鑑驗書在卷可考（見本院上更(二)卷(一)第一四
        二頁）。再次將上開扣案兇刀送請法務部調查局檢驗結果「送驗扣案凶刀經
        聯苯胺法血跡檢查法檢驗後，發現有些微弱血跡陽性反應，惟因含量過少無
        法判明究係人血或是狗血」等情，亦有該局八十九年六月二十一日陸(四)第
        00000000號檢驗通知書附卷為憑（見本院更(三)卷(一)第一四三頁）。
        又經本院前審再次就上開扣案凶刀是否殘留狗之唾液一事函詢結果，該局函
        復稱「經調閱本案鑑定紀錄，送驗檢體曾以抗狗血清免疫沉降檢驗法檢測，
        呈陰性反應，因此認為送驗兇刀無殘留狗之唾液或血液」等語，亦有該局
        陸(四)第八九○五二三一八號函可按（見同上卷第一四五頁）。
      (四)根據右開鑑驗結果所示，扣案之尖刀自八十三年十月案發後，至首次鑑驗尖
        刀是否有血跡反應，已近四年時間（鑑驗發文時間為八十七年四月三十日）
        ，其後再送請法務部調查局為更精密之鑑驗，雖「發現有些微弱血跡陽性反
        應，惟因含量過少無法判明」，亦如前述。但此時已距案發時，已近六年時
        間（鑑驗發文時間為八十九年六月二十一日）。告訴人乙○○乃鄉下農婦，
        突然遭遇親子被刺致死，悲痛之餘，豈有多餘心力或知識，於拔出兇刀後，
        妥善將此證物包裝、封緘及保存，以供來日作血液ＤＮＡ之檢驗？即使偵辦
        如此重大命案之警察機關，亦未依標準程序封緘，並隨即送驗比對，更可明
        證。其陳明並未清洗尖刀，但經詢以為何看不出血跡，而推想「可能被狗舔
        乾淨」，僅係其推測之詞而已（現場確有養狗，已經本院前審二次勘驗錄影
        帶確認無誤，見上更(二)卷第一三○頁及上更(三)卷第一二三頁），尚不能僅因
        尖刀上驗無殘留狗之唾液，即認係乙○○所清洗。況且，該扣案兇刀經鑑定
        無殘留狗之體液，是否係因時間久遠無法驗出，或兇刀確自始無殘留狗之唾
        液，已經本院前審向法務部調查局函詢，經該局函復稱「兇刀經鑑定無殘留
        狗之體液，無法分辨是否因時間久遠無法驗出，或確實兇刀無殘留狗之體液
        」等語，有該局陸(四)第八九○六三六三四號函附卷可按（見本院上更(三)卷
        (一)第一七○頁）。足見連鑑驗機關亦無從判明扣案之兇刀，究有無被狗舔過
        之可能，則何能遽認兇刀已被乙○○清洗。
      (五)被害人劉紹松係乙○○之子，又是甲○○認養之子，彼此至親，扣案兇刀於
        乙○○拔出後至取交給員警扣押期間，有無必要特地清洗刀上血跡，或另取
        他把尖刀以代替？實無積極事證可資佐明。若認行兇用尖刀是取自其家中，
        然其子劉紹松畢竟已遭該刀所殺，而且果有清洗滅跡之蓄意，又何須提交警
        方？況依據證人即警員李愉善、李金源、黃岱勇之證言（見偵卷第三四頁、
        本院上訴卷第一一三頁、上更(二)卷(一)第一○三至一○五頁），並未在乙○○
        家中搜出與扣案兇刀型狀相符之刀盒，如有該刀盒，此攸關命案之證據，應
        無未扣案之理，是可認定被害人家中並無該刀盒存在。告訴人乙○○見其子
        遽此飛來橫禍，而悲傷逾恆，又為防被告等人折返報復，而丟置雜物倉庫之
        中，雖處置欠當，亦不違其情。因此，告訴人實無自行清洗兇刀之理，更不
        致於因未能順利找出兇刀，而另以他刀交差了事之可能。何況，再佐以現場
        目擊證人陳孝村、溫滿妹等人所述，或證人葉東峰於偵查中所證「並未看到
        甲○○帶刀，當時乙○○在喊救命」等語（見偵續卷第三三頁），除被告等
        人辯詞外，均無人見到甲○○或劉紹松持刀。是故，扣案之尖刀確係被告丁○○持以刺殺被害人劉紹松，應可認定，而被告二人所辯扣案之兇刀為甲○○所有云云，實不足採信。
（五）再就雙方傷勢及其他證物之分析：
    一被告丁○○辯稱其手臂遭甲○○持刀劃傷云云，並提出診斷書為證；辯護意旨
      更謂「甲○○所受之傷並非刀傷，診斷書僅載明撕裂傷，而撕裂傷一般而言，
      即屬鈍器傷，並非刀傷，如係刀傷，應為切割傷或刺創傷，足見甲○○之傷顯
      係與被告等人扭打時遭人持鐵棍、磚塊等物擊傷」云云。但查：
      (一)現場目擊證人陳孝村、溫滿妹均未見到甲○○持刀，而本案係被告等五人逃
        逸後，事隔一日，於八十三年十月二十八日由丁○○投案，並帶同其餘被告
        自首。被告等肇禍後自有足夠時間勾串編造一致之供詞，並為附和辯詞，於
        逃逸後提出刀傷手臂一處之證明。縱其所受刀傷屬實，然當時混亂之際或自
        傷或其他被告所傷，並不能據以證明確為甲○○所傷，甲○○被訴傷害部分
        亦已經判決無罪確定，且該尖刀亦非甲○○所有，而被告等人利害攸關，自
        然互相配合，所稱甲○○持刀殺傷丁○○等情，顯因立場與甲○○對立而不
        可遽信。
      (二)再者，告訴人甲○○傷痕累累，且多處刀傷，若被告等人均未持刀，而尖刀
        在甲○○之手，甲○○豈非自傷？其頭部、背部刀傷多處究從何而來？觀被
        告等人皆身強體健，被告丁○○糾眾前往，已個個有備前往，及至現場更如
        兇煞般砸毀甲○○屋內物品及車輛，氣焰高張有餘，以甲○○單人且已逾六
        十瘦弱之軀，躲避唯恐不及，豈敢孤身敵眾，持刀追殺被告等人，甚且拉扯
        不放？被告等人自承有持鐵棍、磚塊等砸車毀物，又何懼甲○○一老人之反
        抗而奔逃，甚且被告丙○○尚稱須脫衣始能解困（見原審卷第六九頁）？又
        劉紹松遭圍毆時已受有左前臂掌面小指側銳器創三‧八公分〤一公分、距手
        腕五‧五公分、創腔約○‧六公分深，顯係如尖刀等之銳器所傷，果如被告
        二人所辯當時未帶刀，僅拿磚頭、木棍等物與劉紹松扭打，則劉紹松手臂上
        何來銳器傷？被告所辯上情，顯悖於常情事理。
      (三)辯護人所提出法醫文獻雖有敘及「以鈍器作用時，可發現打撲傷、挫裂創傷
        」「鈍力亦可形成裂傷」等內容，而認甲○○所受撕裂傷，實際是鈍器所造
        成，並非銳器或尖刀等語。經查：
      按傷口之分類有分閉合性與開放性傷口，前者包括挫傷、扭傷、脫臼或骨折
        等，後者則伴有皮膚或粘膜破裂，包括擦傷、切傷、裂傷、刺傷等。所稱切
        傷，係由尖銳器械或物品，如刀器、玻璃碎片或金屬鋸齒所致之傷口；而裂
        傷則係身體受暴力致組織撕裂之結果，組織的局部被鈍力衝擊而移位，繼而
        引起牽引力以致組織的撕裂或破裂（羅秀雄著，法醫學，第三四○至三五七
        頁參照）；亦有就鈍器與銳器所致創傷而分類，前者有骨骼或腦部之損傷、
        皮下組織或外表創傷，外表創傷又包括挫傷、挫創及裂創等，後者則包括切
        創、割創（葉昭渠著，最新法醫學，第六四至九五頁參照）；另有從傷口是
        整齊或雜亂加以分類說明，前者包括刺傷（傷口小深，且越深則越窄）、切
        傷（傷口整齊，長度很長但深度相當淺）等，後者包括挫傷（傷口邊緣有表
        皮剝落現象，並非刀刃造成，而是鈍器）、槍傷、拉傷、裂傷（傷口兩邊內
        壁有組織連接，傷口外側有表皮剝落現象（八十島信之助著，法醫學入門，
        第五二至六五頁參照）。
      查甲○○之傷勢，其頭部、背部有多處傷痕，已據檢察官勘驗甲○○頭部左
        右頭顱各一處傷痕、背部共有八處傷痕，並繪製傷痕位置圖，此有勘驗筆錄
        在卷可查（見偵續卷第二七至三○頁）。又證人李宗麟醫師於偵查中證述「
        甲○○就診時，主要是頭部撕裂傷七公分、背部撕裂傷有十公分、八公分、
        二公分三處，其他詳如門診紀錄單所載，依經驗判斷是銳器所傷，但無法判
        定種類」等語（見偵卷第五九頁）。本院參酌上開意見，並佐以照片所示傷
        勢，應認甲○○所受之傷確係銳器所傷。而前揭認定，並可確認係甲○○走
        出屋外時，前後遭持刀在手之丙○○所切傷無訛。甲○○診斷書上雖載明撕
        裂傷，不合通常法醫學用語，然絕非辯護人所指之鈍器傷自明。
      至於法醫文獻上雖謂「以鈍器作用時，可發現打撲傷、挫裂創傷」「鈍力亦
        可形成裂傷」等情，但此處所稱裂傷或挫裂創傷，並非李宗麟醫師所載明之
        「撕裂傷」。此觀辯護人所提出葉昭渠所著第六七頁即已說明「鈍器作用於
        皮膚時，致皮膚及皮下組織離斷稱為挫創，如皮膚沿其分裂線方向裂開者，
        稱裂創，有時合稱挫裂創」，因縱以鈍器撞擊皮膚，除常見造成挫傷外，有
        時亦會皮膚裂開，然究非銳器所致之切傷或所謂「撕裂傷」可比。李宗麟醫
        師係新正安醫院之醫師，或未受過法醫專業訓練，診斷書上所稱撕裂傷，並
        非法醫學上所謂之「裂傷」，甲○○所受傷痕，其創緣尚稱整齊，創角亦甚
        規則，絕非係鈍器撞擊而移位牽引所致之挫裂傷。據上說明，足見辯護意旨
        所指，顯有誤會。
    二扣案被告丙○○所有之夾克，其上之血跡，經法務部調查局九十一年十一月十
      八日調科肆字第○九一○○七五二八七○號鑑驗結果，認被告丙○○所穿夾克
      正面有噴濺型血跡，夾克背面則左右袖下緣各有四處接觸型血跡，左右肩亦滿
      佈接觸型血跡（見本院上更(四)卷(二)第九至十一頁），且此主要血跡經比對甲○○、乙○○、劉宇上與丙○○之血液型別，極可能係甲○○所有（機率九九．
      九九以上），亦有該局九十二年二月十一日調科肆字第○九二○○○二七五七
      ○號鑑定通知書在卷可按（見同上卷第四三頁）。辯護人據此鑑識結果，乃謂
      「若丙○○有持刀刺殺死者右胸，則當時死者上衣未穿著衣物，且該右胸二刀
      均於刺後拔起，則丙○○之夾克必然會有死者噴濺型血跡，然該夾克卻僅有甲○○之血跡，而毫無死者之血跡」等語。經查：
      (一)被告丙○○以尖刀刺傷甲○○之後頭部，已如前述（至於本院上更(三)卷第一
        六五頁筆錄載有砍傷甲○○之後「頸」部，顯係誤載），其頭部既無衣物或
        戴帽，則甲○○之血跡噴濺到被告丙○○所穿之夾克上，自屬當然。其後被
        告等人再共同毆打甲○○，被告丙○○趁甲○○倒在地上時，再持尖刀刺傷
        背部，其間與丙○○等人互相纏鬥，故夾克上有甲○○之接觸型血跡，亦不
        足為奇。問題在於夾克何以查無死者劉紹松之血跡，此時應先探究扣案之玉
        墜及黑色夾克為何會留在案發現場，此情被告與告訴人各執一詞。本院自應
        綜合各項事證，依據格鬥痕跡之研究方法，即死者受攻擊或攻擊被告之痕跡
        ，包括傷勢、衣服撕破扯落、鞋襪或手持身上物品散失、乃至死者指甲或舌
        口留有被告之肌肉、血跡、毛髮、衣料纖維等物（詳徐遠齡著，犯罪偵查學
        ，第一五五頁），加以研判其原因。
      (二)本院認被害人劉紹松聞聲欲救援甲○○時，即遭被告丙○○等人截住，進而
        發生扭打，劉紹松年輕力壯，體格壯碩（驗斷書就死者體形記載健壯，見相
        驗卷第二七頁），且告訴人亦指出劉紹松係陸軍精誠連退伍，練過防身術，
        而被告丙○○亦正值方剛之年，身材高大，雙方狹路相逢正面敵對，其他被
        告亦陸續加入毆打，遂而發生激烈扭打，劉紹松因此受有右前臂掌側挫傷、
        左前臂掌面小指側銳器創傷、左手掌小指側挫裂傷、右小腿兩處不規則挫傷
        、左膝兩處挫傷，然被告丙○○遭劉紹松纏住，其間擒拿丙○○之夾克，因
        而將其胸前玉墜扯落在地，丙○○為求脫身乃將夾克扯開，此時與丁○○頓
        生殺機，先由丙○○先以尖刀刺殺劉紹松右胸二刀，隨後再由丁○○再上前
        猛刺左上胸一刀。被告等人因急於逃離，未及將留在地上之夾克及玉墜攜離
        現場。
      (三)據上說明，被害人劉紹松下樓衝出時，與被告丙○○發生扭打格鬥，丙○○
        雖狂肆攻擊，然劉紹松亦非孱弱之輩，傾力與之糾纏，丙○○為求順利掙脫
        ，不得不褪脫夾克以資因應。從上述格鬥痕跡關於雙方傷勢，外套、玉墜等
        物之脫落等情以觀，當時確發生激烈打鬥，其後被告丁○○等人陸續加入圍
        毆，劉紹松畢竟寡不敵眾，落居下風後趁機逃竄。但丙○○身上之夾克，絕
        非在掙脫劉紹松已取得優勢地位後所脫掉，因渠等尚得追及劉紹松；亦絕非
        在追上劉紹松以尖刀刺胸後，再從容脫下夾克遺留現場，以便警方追緝，雖
        至愚者所不為。因此，丙○○所穿夾克於刺殺死者前，即已扯落現場，故縱
        持尖刀刺殺死者並拔起，因當時已未著夾克，故該夾克上即無死者之血跡，
        乃屬自然。故上述鑑識結果，實不足為被告二人有利之認定。
（六）關於告訴人指訴不一之情形：
    一綜合右揭事證及說明，應以告訴人乙○○、甲○○所指訴之基本事實，較為可
      採。雖告訴人乙○○指訴「被告等五人均持刀」「先拿條狀鋼筋，後來回車上
      換刀子過來」或「第一刀是丙○○以刀子刺殺劉紹松右胸，丁○○再以刀子刺
      殺劉紹松右左胸各一刀」「被丙○○殺二刀，劉紹松跑了四、五步，丁○○又
      殺他一刀」等語。上情或無積極證據足資證明，或難免渲染誇大，或因當時被
      告糾眾多人持器逞兇，告訴人於驚駭恐懼中，記憶難免失真，均有可能。本院
      佐以證人包括告訴人對其提供證詞有關的心理因素，主要是感知與記憶，即對
      犯罪現場有關細節之感知與記憶能力，主要是靠視覺和聽覺，但亦受到許多外
      部環境條件與證人的經驗及知覺特點所制約（詳參沈政主編，法律心理學，第
      一七一頁，五南出版）。尤其若告訴人因過度慌張或畏懼，對於部分案發情境
      反而未能引起注意或感知，其因親眼見甲○○、劉紹松前後遭被告等多人持刀
      砍刺，此時或許會有期望錯覺現象。因此乙○○雖指稱被告等五人均有帶刀云
      云，但此部分尚無確切證據可佐，自不能僅憑乙○○或甲○○之指訴，即為認
      定事實之依據。
    二告訴人甲○○於偵查中稱「劉紹松聽到聲音下樓，一個較胖的就捅我兒子一刀
      ，他們就走了，我追約五十公尺，我與他打架」各等語（見相驗卷第九頁背面
      ）。然本院前審就此偵查筆錄內容，詢問甲○○當時係何原因追兇嫌，則答以
      「我是被丁○○等人殺了之後，又被他們追了將近五十公尺，不是我追他們五
      十公尺」等語（見本院上更(三)卷(一)第六八頁），再參以本院前審告訴代理人史
      乃文律師補充陳述：因甲○○是客家人，可能所說不清楚而誤會原意等語（見
      同上）。本院另參酌當時甲○○被體格壯碩之丙○○以尖刀一把劃傷後頭部一
      刀，其他人或持鐵棍或徒手，共同毆打甲○○，甲○○受傷倒在屋前馬路上，
      丙○○仍持尖刀刺傷甲○○之背部，致甲○○頭部及背部均受傷嚴重，甲○○
      掙扎爬起後跑向香蕉園，丁○○再追下去，其後將甲○○踢入水溝等情觀之，
      甲○○逃命都唯恐不及，豈有再追趕被告等人之理，足見該段偵訊內容確係甲○○表達不清楚，以致筆錄記載錯誤所致，應無疑義。
    三告訴人所指證部分情節，或前後細節稍有不一，或無其他佐證以資證明，然告
      訴人之陳述，縱令先後兩歧或未盡相符，仍得本於審理所得心證，就其一部分
  認為真實予以採取。是告訴人之指述證據前後雖有差異或矛盾，可本於經驗及
      論理法則，斟酌其他情形，作合理之比較，以定其取捨。尤其更應考量兇殺當
      時情勢緊張、動作快速，甲○○、乙○○因家中突然遭受五名男子攻擊，而未
      看清狀況致其細節敘述有不一情形，亦屬常情；或可能因驚恐而致記憶破碎而
      片斷，要求其對前後過程及每一細節均指述無誤，自屬過苛。何況告訴人甲○○、乙○○已就其家中突然遭受五名男子攻擊，甲○○如何被砍傷及劉紹松被
      殺之主要情節，指證始終一致，其因當時自己身家均被狂肆攻擊，緊張驚嚇未
      看清來人面貌及經過狀況而致細節稍有不一，對前述兇殺犯罪事實之認定並不
      生影響，自可採信。
（七）關於被告主觀犯意之認定：
    一被告丁○○原係因租屋之事而與甲○○等人生有糾紛，案發當晚率眾前去理論
      報復，應僅止於砸毀及傷害以發洩教訓而已，尚無疑義。詎被害人劉紹松聞聲
      衝出而與被告丙○○等人發生扭打，劉紹松退伍未久，年輕力壯且體格健壯，
      軍中更練過防身擒拿術，雙方對峙攻擊可謂激烈，其間劉紹松雖寡不敵眾，且
      被告等人持有器械，因此受有挫傷、銳器創傷、挫裂傷等傷痕累累，然被告丙○○亦遭劉紹松纏住，此觀其後逼得丙○○不得不褪去夾克以求解困，更曾將
      其胸前玉墜扯落在地，待丙○○一脫身後，已情緒激動且惱羞成怒，而被告丁○○雖未經上述難堪，但此行畢竟係其糾眾前去，又因其催討房租而起，自不
      可能置之度外，遇此境地，當為丙○○伸張憤慨，因此二人頓起殺機，先後猛
      追劉紹松至屋前馬路後，由丙○○先以尖刀刺殺劉紹松右胸二刀，隨後再由丁○○再上前補刺左上胸一刀。
    二按殺人犯意不限於事前深思熟慮，或有深仇大恨，社會上常見一時言語不合，
      無理辱罵或肢體衝突，即頓觸其怒而引發殺機，此類新發仇恨之臨時起意，行
      為人並未早有準備或伺機而為，故結果往往倉惶而逃或遺落己物，致個中情節
      令人百思不解。本院本於格鬥痕跡之研判方法，就當時彼此行為之動機、下手
      受傷之輕重部位、現場對峙人數或強弱、行為人遺落物品或行兇工具、乃至蠻
      橫不法後之逃離情狀等情綜合判斷，應認被告丙○○於掙脫劉紹松糾纏後，取
      得優勢地位後，與被告丁○○齊追劉紹松時，已顯露殺人之犯意。更甚者，行
      為足以彰顯犯意，再觀之被告丁○○、丙○○分持尖刀共同刺殺劉紹松，各以
      尖銳之刀器刺入人體胸部要害，被告丙○○所刺右胸部二刀，其中一刀尚且切
      斷右側第六肋軟骨，割傷肝臟表面、橫膈模、圓韌帶出血，而被告丁○○所刺
      之左胸部一刀，則切斷左側第二肋軟骨、穿透左上肺葉合併局部出血，此有法
      醫解剖報告可稽（見相驗卷），並經鑑定人丁琦法醫師到庭證述在卷（見本院
      上訴卷第一三六頁）。上述三刀刺入後，劉紹松旋即倒地氣絕身亡，足見渠二
      人揮刀置人於死之殺意甚堅，力道猛烈，無論那一刀均足以致命，對被害人劉
      紹松之死亡結果，均應負殺人既遂之罪責。
    三按共同正犯之意思聯絡，不限於事前有所謀議，僅於行為當時有共同犯意之聯
      絡，不論明示通謀或相互間默示合致，均屬之；而行為分擔，亦不以每一階段
      皆有參與為必要，倘具有相互利用其行為之共同意思所為，仍應負共同正犯之
      責。查被告丁○○、丙○○均預藏兇刀，又先後持刀猛刺被害人劉紹松，尤其
      被告丁○○見劉紹松已被丙○○以尖刀刺中胸部要害，仍再持利刃刺殺劉紹松
      左胸要害一刀，是其已認識丙○○所為已有殺人之意思，亦同以殺人之意思持
      刀刺向劉紹松，被告二人雖非事前就此謀議，但行為時以相互認識之意思參與
      （最高法院七十三年台上字第一八八六號判例參照），於持刀刺殺劉紹松時，
      彼此間有犯意聯絡及行為分擔甚明。至隨行之周祥、郭玟宏及邱俊文三人原與
      被告二人毀損甲○○家之物品，並參與毆打甲○○及劉紹松而已，待劉紹松脫
      困後始在馬路上被丙○○、丁○○刺殺斃命，周祥等三人並未追趕劉紹松，事
      前既未同謀，臨事又未參與動手，尚無證據足認周祥等三人有共同殺人之犯行
      。況查，劉紹松原在屋內二樓，若被告二人與周祥等三人事先有謀議殺害劉紹
      松，自必上樓搜尋劉紹松，而劉紹松係聽聞乙○○喊救命，始奔出屋外，故被
      告二人應係當場臨時起意殺人甚明，至為灼然。
（八）其他辯解之說明：
    一關於被告與告訴人測謊報告：
      (一)檢察官將被告丙○○等人及告訴人乙○○、甲○○送請內政部警政署刑事警
        察局作測謊鑑識結果，被告丙○○經測試分析，並無不實反應，而告訴人乙○○、甲○○及被告丁○○、邱俊文均呈不實反應，有該局鑑驗通知書影本
        在卷可參（見偵續卷第四一至四三頁）。然按測謊鑑定，形式上須符合測謊
        基本要件，始得賦予證據能力，且必實質上符合待證事實需求，始生測謊實
        體價值之判斷而得賦予證明力。如未加區分測謊證據之屬性，即逕認具有證
        據能力，與證據法則自屬有違。故測謊程序形式要件之檢驗，如須受測人同
        意配合、依賴施測人員之技術與經驗、測謊儀器須良好且運作正常、受測人
        身心及意識狀態須正常等項，苟缺其一，即足以動搖測謊整體結構而影響測
        謊結果之實質。
      (二)本件測謊報告書僅記載控制、混合問題等法之鑑定結果，至就受測人受測時
        是否同意進行測謊及其當時身心狀態、意識情緒如何，施測人員是否具備專
        業訓練資格，施測過程中所採檢測方法與題組暨受測人對題組發問時反應之
        圖型紀錄，測謊儀器運作情形及施測環境有無干擾等鑑定經過事項，俱未記
        載，與刑事訴訟法第二百零六條第一項、第二百零八條第二項之規定已有未
        合。辯護人雖於本院審理程序後，具狀援引上開測謊報告（九十三年五月二
        十七日補充辯護狀），惟就上開涉及證據能力之要件，並未要求補正或再行
        調查，以作為有利於被告之證據。
      (三)再者，測謊鑑識係就被測試人於測試時之心理狀況所產生之生理反應，據以
        判斷被測試人有無說謊，常因受測人對於問題之理解及受測人心理、戊識之
        成熟與否而受影響，因此所為之測謊結果，雖可供為偵辦案件之參考方法，
        但未必準確，否則率以測謊結果為證據來斷案，豈不方便。何況觀以被告等
        五人就相似題組測試，竟有如丁○○、邱俊文呈不實反應，另丙○○尚無不
        實，而郭玟宏、周祥則尚無明顯不實三種結果，不但與本院認定之事實不合
        ，更與上開被告對不利之供詞未符，復造成甲○○持刀殺死者三刀之荒謬結
        果，顯與目擊證人之證詞悖離。故上述測謊報告，本院認無再補正右開形式
        要件之必要，應認無證據能力，不得作為對被告有利或不利之證據。
    二關於辯護人聲請再鑑定函詢之問題：
      (一)辯護意旨聲請將扣案尖刀送請鑑定，查明刀柄部分有無被告之指紋云云（見
        本院卷第一二九頁）。然傳統上指紋「觸物留痕」之特性已發展至「觸物不
        一定留痕」之觀念，因指紋之所以遺留，是由於汗液之故，而汗液之排出深
        受個人體質、手指清潔度、指紋附著物性質等等因素之影響，其觸及物體未
        必能留下指紋。且就現場偵查實務觀點，受到現場附著物、環境及氣候等因
        素，常不能發現指紋。何況指紋遺留在附著物上，原則上一星期內不會消失
        ，而一個月之指紋遺留時間已算長久（詳參林吉鶴等著，刑事鑑識概論，第
        一一五頁，及程曉桂著，指紋採證與實務，第二八三至二九二頁）。而本案
        自經警查扣至今，期間已近十年，並未包裝封緘完善，其間更多次送請鑑驗
        血跡、狗液等情，況本案事證已甚明確，縱因偵查機關未及早鑑驗出尖刀上
        有被告指紋，亦不足為有利於被告之認定。因此，本院認並無送請鑑驗指紋
        之必要。
      (二)辯護意旨又聲請本院再函詢法務部法醫研究所鑑定報告所謂「死者之右側胸
        前兩處創傷，與其左上胸壁之創傷，可符合同一兇刀所造成」等語，其所指
        「可符合」之意義為何，可否認定三處刀傷之先後順序等情（見本院卷第一
        三○頁）。但該所已明確鑑定被害人劉紹松之右側胸前兩處創傷，可認定為
        同一兇刀所造成，而被害人左側胸壁之創傷，是否為同一兇刀，或不同兇刀
        所致，上開專業機構均無法認定，並已詳明「銳器切創無法依創傷之形狀，
        準確推估致傷物」，此亦合乎目前鑑識科學之態度，亦即除槍傷在符合一定
        條件下，可以推斷是否某一槍彈所致外，若係一般鈍器或銳器所造成傷口之
        形狀，若兇器上未殘留跡證，僅能推測兇器之形式、種類（參賴錫欽著，鑑
        識採證實務，第一一五頁）。
      (三)本院已說明死者左右胸是否為同一兇刀所造成，應由本院綜合所有事證，判
        認刺殺被害劉紹松究係一支尖刀或二支尖刀。上開函文所稱「可符合同一兇
        刀」之義，對照前文關於右胸二處「可認定為同一兇刀」所致，此處應指雖
        無法確認是否同一兇刀，若法院調查結果係一支兇刀，則尚可符合；若法院
        調查結果係二支兇刀，亦僅型類相似而已，並未明確認定左右胸係同一兇刀
        所致。本院依前揭證據，已足認定死者左右胸所受之傷是由被告二人各持尖
        刀所致，且二刀均屬中型單刃尖刀，故雖上開函稱「可符合同一兇刀」等語
        ，顯不足為有利被告之認定。又三處刀傷之先後順序，姑不論鑑識單位能否
        就屍體之傷勢斷定順序，但關於被告二人如何前後陸續刺殺死者，已經本院
        認定明確，實無就此再函請鑑定之必要。
    三又正當防衛係對於現在不法之侵害，為防衛自己或他人權益，始得為之。本件
      被害人劉紹松雖與被告等人發生扭打，然係被告丙○○截住，其他共犯並陸續
      加入毆打或揮刺，並無任何證據足認劉紹松主動對被告等人施加不法侵害，被
      告二人自無主張正當防衛之可言。被告丙○○所辯正當防衛云云，自屬無據。
      又證人涂富全雖曾證稱「沒有看到劉紹松被何人所殺，沒有看見有人持有尖刀
      等兇器」云云。然因兇殺之際，涂富全進屋內打電話報警，此為證人涂富全所
      陳明（見本院上更(二)卷第六○頁），故此部分證言，不足為被告二人有利之認
      定。原審同案被告周祥、郭玟宏所證被告丁○○被甲○○、劉紹松持刀追逐云
      云，核與上開事證不符，且與同案被告邱俊文所證劉紹松持磚塊打擊丙○○之
      說，亦有未合。因此，周祥、郭玟宏上述所證，顯係迴護被告二人之詞，自非
      可採，另證人郭新輝（另開一部車，與被告等五人同至甲○○住宅附近，未參
      與犯行）所證並未下車，未見丁○○殺害被害人云云。而郭新輝既未下車，即
      其未見被告丁○○殺害劉紹松，顯不能以其未當場目睹，即認被告丁○○無殺
      人犯行。又證人鍾玉峰僅在屋內見外面多人砸車子，未見被告二人殺人之經過
      ，待其外出時，劉紹松身上之兇刀已不見，並已死亡等情，為鍾玉峰於本院前
      審所陳明，亦同不足為被告二人有利之認定。
（九）綜上所述，本案事證已臻明確，被告等人均一再辯以甲○○拉住丙○○，為求
      掙脫而推開甲○○持刀之手，致誤刺在旁之劉紹松，或丁○○駕車要載丙○○
      ，因被甲○○拉扯，才又下車把甲○○踢下香蕉園云云，明知甲○○已經跌入
      水溝，與劉紹松二人根本未接近，已詳如前述，被告為此辯解，無非已知劉紹
      松已遭刺死，故為避重就輕，將命案現場扯及甲○○，意圖釋明夾克、玉墜遺
      留現場之原因，然甲○○豈有能耐將丙○○拉扯掉玉墜及夾克，且核與相關證
      人所目睹不合，所辯均係卸責之詞，殊無足採，犯行均堪認定。辯護人在本院
      復聲請證人陳孝村、周祥、邱俊文等人到庭作證，惟上開證人於歷審均已供述
      詳細，待證事實已臻明確，而無再調查之必要，況此時距案發已近十年，記憶
      顯無法比先前所述清晰，因此本院依刑事訴訟法第一百六十三條之二第三款規
      定，認就此部分聲請顯不必要調查。本案事證明確，並有被告丁○○所有之兇
      刀一把扣案可資佐證，渠等犯行應堪認定。
三、論罪之依據及理由－
（一）被告丁○○、丙○○共同殺害劉紹松之行為，係犯刑法第二百七十一條第一項
      之殺人罪。被告二人就上開殺人犯行，有犯意聯絡及行為分擔，已詳如前述，
      均為共同正犯。被告丁○○於七十九年間，因犯賭博罪，經台灣屏東地方法院
      判處有期徒刑八月，再經本院駁回其上訴確定，嗣減刑為有期徒刑四月，於八
      十年七月廿九日易科罰金執行完畢之事實，此有臺灣高等法院被告全國前案紀
      錄表可考，茲於五年內再犯有期徒刑以上之殺人罪，應依累犯規定，就法定刑
      有期徒刑部分加重其刑，法定刑死刑及無期徒刑部分依法不得加重。被告丙○○於警方發覺其犯罪前，出面說明劉紹松被其刺殺而願接受裁判，為警員李金
      源、田慶豐證述明確（見第六八五三號偵查卷第三四頁及第六二頁），合於自
      首要件，應依刑法第六十二條前段規定減輕其刑。
（二）本件檢察官認被告丙○○涉有傷害劉紹松，及過失致劉紹松於死，而過失致人
      於死之行為，為傷害行為所吸收，不另論罪，而以刑法第二百七十六條第一項
      、刑法第二百七十七條第一項之罪名起訴（見八十四年度偵續字第二十一號起
      訴書），本院審理結果認被告二人均有殺害劉紹松之故意。而法院於不妨害事
      實同一之範圍內，仍得依證據認定事實，適用法律。起訴書上所指罪名，對於
      審判上無拘束之效力，衹須事實同一，即可將檢察官所認定之罪名變更，而事
      實同一，亦非指全部事實均須一致，衹須基本事實相同，即無礙其犯罪事實之
      同一性。觀諸起訴書所載「丙○○亟欲脫身，但甲○○緊抓其外衣不放，林某
      遂以金蟬脫殼之方式除掉外衣以求脫身，甲○○於拉扯中用手持尖刀刺向林某
      ，林某應注意勿傷及在旁之劉紹松，且依當時情形，又無不能注意之情形，竟
      疏未注意，於匆忙中以手推開甲○○之突刺，但因用力過猛而甲○○力弱，故
      刀向突變，刺入劉紹松之左胸部，致其左胸部刺創而亡」等詞，檢察官起訴事
      實已敘明被害人劉紹松因被告過失行為侵害而死亡，其與故意殺人之侵害行為
      之基本內容並無不同，僅犯意有別，因此仍屬事實同一之案件，檢察官就被告
      丙○○置劉紹松死亡部分，認係犯刑法第二百七十六條第一項之過失致死罪，
      尚有未洽，起訴法條應予變更。
（三）至於辯護意旨另以「被告丙○○原經檢察官不起訴，甲○○不服而聲請再議，
      嗣發回續行偵查後，再以涉嫌過失致死及傷害罪提起公訴，但甲○○並非死者
      劉紹松之親生父親，雖稱養父，但似無收養證明，又稱係乙○○之夫，但似無
      婚姻關係，即無從發生姻親，則甲○○就本件顯無告訴權，自無聲請再議之權
      。無再議權人聲請再議，檢察官應以再議不合法駁回，倘檢察長誤為發回再議
      之命令，並經檢察官予以起訴，其起訴自非合法，此部分應判決不受理」云云
      。惟刑事訴訟法第二百五十六條所稱告訴人，係指已實行告訴之人，並不以有
      告訴權之告訴人為限，即無告訴權之告訴人，亦不失此條所稱告訴人，仍有聲
      請之權（見陳樸生著，刑事訴訟法實務，第三二三頁）。況且同法第二百三十
      三條第二項亦規定「被害人已死亡者，得由其配偶、直系血親、三親等內之旁
      系血親、二親等內之姻親或家長家屬告訴」。查甲○○與乙○○自八十三年三
      月六日結婚，並遷入甲○○之戶籍，此有告訴人所提出之戶籍謄本可資佐憑（
      見本院卷第一七八頁），又因甲○○無子嗣，自幼認養乙○○之子劉紹松、劉
      紹賢（見原審卷第六一頁），雖未正式收養，渠等亦長久居住在甲○○住宅，
      則甲○○與劉紹松係一親等之姻親，又係其家長，無庸置疑。依據上開規定，
      甲○○自有告訴權，且已實行告訴之人，辯護意旨稱其聲請再議不合法，顯有
      誤會，附此敘明。
四、撤銷改判之理由－
（一）被害人劉紹松係遭被告丙○○在右胸連刺二刀，繼由丁○○在左胸刺一刀，刀
      未拔出氣絕而亡，原審判決認劉紹松之死係丁○○刺其右胸二刀，再由丙○○
      與持刀之甲○○拉扯中，不慎推開時，甲○○因此刀向突變，刺入在旁之劉紹
      松左胸部一刀，事實認定已有違誤；而丁○○與丙○○就殺人犯行，有犯意聯
      絡與行為分擔，應屬共同正犯，原審認係被告丁○○單獨起意，且僅止殺人未
      遂予以減輕其刑，復認被告丙○○係緊急避難所為，難負過失致人於死罪責，
      因檢察官認此部分與丙○○傷害部分具有吸收之一罪關係，不另為無罪之諭知
      ，所持見解尤有可議。
（二）又告訴人甲○○並未持刀，扣案兇刀係被告丁○○刺入死者左胸部未能拔出所
      留，自屬被告丁○○所有，且係供犯罪所用之物，原審誤為甲○○所有，並認
      其持以傷害丁○○，誤刺劉紹松之物而予以沒收，核與事實不符。而被告丙○○於警局未發覺其犯罪前，主動出面說明當日案發經過，並願接受裁判，雖其
      後狡辯否認故意殺人，當係防禦權之行使，應認已符合自首要件。原審就此未
      認定自首，亦有未當。
（三）然按測謊鑑定，形式上須符合測謊基本要件，始得賦予證據能力，且必實質上
      符合待證事實需求，始生測謊實體價值之判斷而得賦予證明力。如未加區分測
      謊證據之屬性，即逕認具有證據能力，與證據法則自屬有違（最高法院九十年
      度台上字第三九六九號判決參照）。原審未詳就於此，並翔實查明真相，遽以
      測謊結果為認定犯罪事實之主要依據，難認適法。
    原審論處被告丁○○殺人未遂罪刑，認被告丙○○之過失致死部分，係屬緊急避
    難行為，不成立犯罪，而為傷害部分（已判決確定）所吸收，不另為無罪之諭知
    ，均有未洽。被告丁○○、丙○○上訴意旨否認殺人，雖均無理由，惟檢察官上
    訴意旨以原判決未論處被告二人殺人罪刑不當等情，為有理由，自應將原判決此
    部分撤銷改判。
五、量刑及沒收之理由－
（一）審酌被告丁○○僅因房租問題，糾眾包括被告丙○○等人，兇性大發而浩蕩前
      往，眾目昭彰恃強闖入，進而搗毀物品，甲○○恐遭不測，奪門而出，被告丙○○持刀揮刺其後頭部及背部，其他共犯參與毆打，被告丁○○更對之追打，
      一追一遁，直至踢下水溝而後止，而被害人因其母乙○○急喊救命，聞聲欲救
      援甲○○，被告丙○○見之即持尖刀刺傷，其他共犯陸續加入毆打，竟對無何
      糾葛之劉紹松狠下毒手，遽肆毆擊（此部分毀損及傷害已經判刑確定），而劉
      紹松畢竟年輕體強，遇此圍毆阻隢，孤身一人博鬥眾人，尤其糾纏擒住丙○○
      ，雖一身傷痕，亦扯落丙○○胸前玉墜，且非脫掉夾克無法順力脫身，狼狽不
      堪，此爭端既起，被告丙○○與丁○○心已銜恨，頓生殺機，憤而行兇，先後
      三刀斃命而抱恨九泉，一味蠻橫後草菅人命，死者何辜，惡性實屬深重，犯罪
      後一再砌詞避就，意圖僥倖，迄未尋死者家屬見諒，一再誣指甲○○持刀誤刺
      其子劉紹松，或乙○○為免追查而清洗兇刀，足徵良心已泯，告訴人遇此劫難
      ，僅因測謊呈有不實，自偵查起即飽受非議，其後甲○○更被起訴判刑，渠等
      無端遭此飛來大故，肝腸何得不斷？泣血椎心之餘，哀毀骨立，處境已非昔日
      ，伏念禍根盡是被告暴戾兇狠性格所起，及被告丁○○犯罪時已三十餘歲，居
      主導地位，為逞一己之私，為發洩不滿，率眾導往而生此事端，但姑念其已賠
      償告訴人五十萬元，並給付死者之弟劉紹賢四萬五千元，此各有收據二紙在卷
      可證，被告丙○○犯罪時，甫滿十八歲，又出面自首，惟手段殘暴等一切情狀
      ，分別量處有期徒刑十五年及十四年，並認其殺人殘害人命之犯罪性質，有褫
      奪公權之必要，併俱予宣告褫奪公權各十年。
（二）扣案之兇刀一把，係被告丁○○所攜帶用以殺人，顯係其所有，且係供犯罪所
      用之物，依刑法第三十八條第一項第二款規定，宣告沒收。至被告丙○○所持
      以犯罪之兇刀，並未扣案，又非違禁物，且時隔近十年，未能確定仍存在，自
      不宣告沒收。惟本於責任共同原則，雖共同正犯丁○○所有供犯罪所用之物，
      亦應於其本身所處主刑之後，併為沒收之諭知。
據上論斷，應依刑事訴訟法第三百六十九條第一項前段、第三百六十四條、第二百九
十九條第一項前段、第三百條，刑法第二十八條、第二百七十一條第一項、第四十七
條、第六十二條前段、第三十七條第二項、第三十八條第一項第二款，判決如主文。
本案經檢察官林應華到庭執行職務。
中     華     民     國     九十三     年      六      月       八      日
                              臺灣高等法院高雄分院刑事第三庭
                                  審判長法官  周賢銳
                                        法官  黃蕙芳
                                        法官  黃建榮
右正本證明與原本無異。
如不服本判決應於收受本判決後十日內向本院提出上訴書狀，其未述上訴理由者，
並得於提起上訴後十日內向本院補提理由書狀（均須按他造當事人之人數附繕本)「
切勿逕送上級法院」。
                                      書記官  鄭翠芬
中     華     民     國     九十三     年      六      月       八      日
附錄：本判決論罪科刑法條：
刑法第二百七十一條第一項
殺人者，處死刑、無期徒刑或十年以上有期徒刑。
